臺灣高等法院民事判決　　　　　　　　 95年度上易字第216號
上　訴　人　乙○
訴訟代理人　陳鼎正律師
複 代理 人　高雪琴律師
被 上訴 人　燁龍汽車貨運股份有限公司
法定代理人　丙○○
被 上訴 人　甲○○
共　　　同
訴訟代理人　林晉宏律師
上列當事人間請求損害賠償事件，上訴人對於中華民國94年12月
30日台灣桃園地方法院93年度訴字第1268號第一審判決提起上訴
，本院於96年1月23日言詞辯論終結，判決如下：
    主  文
上訴駁回。
第二審訴訟費用由上訴人負擔。
    事實及理由
一、上訴人聲明：（一）原判決廢棄。（二）被上訴人應連帶給
    付上訴人新台幣（下同）121萬0075元，及自起訴狀繕本送
    達翌日起至清償日止，按年息5％計算之利息。
    被上訴人聲明：如主文所示。
二、上訴人起訴主張：
（一）被上訴人甲○○係被上訴人燁龍汽車貨運股份有限公司（
      下稱燁龍公司）之實際負責人，其妻丙○○為掛名負責人
      。被上訴人甲○○明知伊所出資購買，靠行被上訴人燁龍
      公司之引擎號碼PF0-000000C，車身號碼CKA451BT-80173
      ，牌照號碼361-GE之曳引車，因車牌被吊扣，乃向被上訴
      人燁龍公司租用牌照號碼270-GE之車牌懸掛其上，由伊僱
      請司機即訴外人郭弘宜駕駛營業，並於民國（下同）91年
      8月間遭竊而達成協議向警局報案；詎被上訴人甲○○竟
      基於牙保贓物之故意，利用從事曳引車買賣營運之機會，
      於同年10月6日在桃園縣八德市○○道2號高速公路八德交
      流道附近，牙保不知情之訴外人劉信成，以新台幣（下同
      ）163萬元之價格，向訴外人潘明緯購入361-GE曳引車，
      並於同年月18日過戶登記在訴外人品福交通有限公司（下
      稱品福公司）名下，而重新領得牌照號碼447-GE之車牌。
（二）被上訴人甲○○為被上訴人燁龍公司之實際負責人，即係
      有代表權之人，其因買賣汽車之職務行為，牙保不知情之
      他人購買361-GE曳引車，致伊喪失請求返還信託登記在被
      上訴人燁龍公司名下該曳引車之權利，或本於物之所有權
      之返還請求權，被上訴人二人應連帶負損害賠償責任。又
      伊原信託在被上訴人燁龍公司名下之361-GE曳引車所有權
      既已由訴外人品福公司取得，前開信託關係終止，被上訴
      人燁龍公司無法返還信託物，亦應負損害賠償責任。伊於
      91年間購入361-GE曳引車，支付現金88萬元，另貸款113
      萬4000元，合計該車價值為201萬4000元；又被上訴人甲
      ○○代伊清償部分貸款80萬3250元，經扣除後，餘款121
      萬0750元為伊所支付，故伊受有121萬0750元之損害。
（三）爰依民法第184條第1項規定、信託之法律關係及民法第28
      條規定，請求被上訴人連帶賠償；求為命被上訴人連帶給
      付121萬0075元，及自起訴狀繕本送達翌日起至清償日止
      ，按年息5％計付利息之判決。
被上訴人則以：
（一）361-GE曳引車於91年8月5日失竊後，兩造同意以270-GE曳
      引車之名義申報失竊、申請保險理賠及分配保險理賠金；
      且除以保險理賠金代上訴人清償361-GE曳引車之貸款餘額
      80萬3750元外，被上訴人甲○○額外再支付上訴人10萬元
      為代價，由被上訴人甲○○取得361-GE曳引車之車籍資料
      ，被上訴人既取得361-GE曳引車之處分權，上訴人不能再
      就361-GE曳引車為任何主張。
（二）被上訴人嗣將361-GE曳引車之車籍資料出售予訴外人潘明
      緯，並不知潘明緯已先於91年8月中旬向訴外人張淵甥購
      入361-GE曳引車之車體。嗣潘明緯欲將361-GE曳引車售予
      訴外人劉信成，因361-GE曳引車車籍資料登記在被上訴人
      燁龍公司，被上訴人甲○○應劉信成之要求，始於彼等二
      人之買賣契約書簽名。另被上訴人甲○○僅係為潘明緯代
      收車款，與潘明緯間並無共同竊盜行為。
（三）上訴人僅係將361-GE曳引車靠行在被上訴人燁龍公司，並
      無信託合意；且361-GE曳引車實際上係由上訴人自行聘僱
      司機營運管理，被上訴人燁龍公司並無管理及營運之事實
      ，與上訴人間無信託關係存在。退步言之，縱認上訴人與
      被上訴人燁龍公司間有信託關係存在，該信託關係亦因上
      訴人自被上訴人取得90萬3750元之代價讓出車籍資料而終
      止，上訴人主張被上訴人無法返還信託物，應負賠償責任
      ，顯屬無據，且有雙重得利之嫌。
（四）361-GE曳引車仍在桃園縣政府警察局大溪分局扣案中，上
      訴人無法取回該車，係因法院之扣押處分，並非因訴外人
      品福公司取得該車所有權之故。況上訴人喪失361-GE曳引
      車車體之支配權，係肇因於該車失竊，上訴人所受損害於
      361-GE曳引車失竊時即已造成，與被上訴人甲○○有無牙
      保贓物罪嫌，並無因果關係，故上訴人依侵權行為之法則
      對被上訴人甲○○請求賠償，並無理由。上訴人既無權請
      求被上訴人甲○○賠償，被上訴人燁龍公司自亦無連帶賠
      償之責。況上訴人所指被上訴人甲○○之牙保贓物行為，
      並非執行職務之行為，與民法第28條規定不合，上訴人請
      求被上訴人燁龍公司連帶賠償，為無理由。
（五）上訴人就所主張361-GE曳引車於失竊時市價為201萬4000
      元，並未舉證證明。又上訴人主張被上訴人僅代償75萬60
      00元，上訴人自己清償125萬8000元之全數車款，亦與上
      訴人所提出之「提前清償票據退還憑單」所載金額不符，
      被上訴人否認之等語，資為抗辯。
三、兩造不爭執之事實：
（一）被上訴人甲○○係被上訴人燁龍公司負責人丙○○之配偶
      。上訴人所有361-GE曳引車靠行登記在被上訴人燁龍公司
      名下，因違規車牌遭吊扣，上訴人乃向被上訴人燁龍公司
      租用牌照號碼270-GE之車牌懸掛使用。嗣361-GE曳引車於
      91年8月5日遭竊，上訴人與被上訴人甲○○合意以270-GE
      曳引車失竊為名向警局報案，並由被上訴人甲○○以270-
      GE曳引車失竊之事由向保險公司申請保險金理賠。上訴人
      嗣於91年10月4日將被吊扣後領回之361-GE車牌及車籍資
      料出賣予被上訴人甲○○。
      證據：失竊報案證明單、貸款契約書及簽收證明、361-GE
      曳引車行車執照（原審卷11、36-37、86頁）。
（二）訴外人劉信成於91年10月6日以163萬元之價格，向訴外人
      潘明緯購入361-GE曳引車，並於同年10月18日過戶登記在
      訴外人品福公司名下，並重新領得牌照號碼447-GC之車牌
      。
      證據：車輛買賣契約書、汽機車過戶登記書（原審卷87頁
      、本院卷39頁）。
四、關於上訴人得否依信託關係請求被上訴人燁龍公司賠償部分
    ：
（一）按稱信託者，謂委託人將財產權移轉或為其他處分，使受
      託人依信託本旨，為受益人之利益或為特定之目的，管理
      或處分信託信託財產之關係。信託法第1條定有明文。
（二）經查上訴人主張伊與被上訴人燁龍公司間就361-GE曳引車
      成立信託關係云云，為被上訴人所否認。又查上訴人購入
      361-GE曳引車後，雖靠行在被上訴人燁龍公司，惟上訴人
      仍保有該車所有權，並由伊自行僱用司機駕駛管理營運等
      情，有伊僱用之司機郭弘宜在台灣桃園地方法院檢察署92
      年5月8日偵訊時，證稱361-GE曳引車是伊老闆即被上訴人
      靠行被上訴人燁龍公司，車由伊在開等語可憑（見92年度
      偵字第519號卷該日訊問筆錄），並為兩造所不爭執，足
      見上訴人僅係將伊所有361-GE曳引車靠行在被上訴人燁龍
      公司，以因應交通監理機關之行政管理，尚難認上訴人與
      被上訴人燁龍公司間有成立信託契約之合意，上訴人主張
      伊與被上訴人燁龍公司間成立信託契約，本於信託關係請
      求被上訴人燁龍公司賠償伊無法回復361-GE曳引車車體之
      損害，應屬無據。上訴人依信託與侵權行為之法律關係請
      求被上訴人甲○○連帶賠償，亦屬無據。
五、關於上訴人得否依民法第184條第1項及第28條規定，請求被
    上訴人連帶賠償部分：
（一）按損害之發生或擴大，被害人與有過失者，法院得減輕賠
      償金額或免除之，民法第217條第1項定有明文。又依道路
      交通安全規則第8條第1項、第10規定，汽車牌照包括號牌
      、行車執照，為行車之許可憑證；汽車牌照不得偽造、變
      造或矇領，並不得借供他車使用或使用他車牌照行駛。
（二）經查上訴人於361-GE曳引車失竊後，與被上訴人甲○○合
      意以270-GE曳引車失竊為名向警局報案，並由被上訴人甲
      ○○以270-GE曳引車失竊之事由向保險公司申請保險金理
      賠；及上訴人原有361-GE曳引車之貸款由被上訴人甲○○
      代為清償（上訴人主張退回票據80萬3250元，扣除期前利
      息後為75萬6000元；兩造就被上訴人甲○○交付上訴人之
      金額，雖有爭執，惟並不影響本件論斷）；上訴人嗣於91
      年10月4日將被吊扣後領回之361-GE車牌及車籍資料出賣
      與被上訴人甲○○之事實，為上訴人所不爭執；上訴人並
      自陳：車牌本身並無價值，但是在借屍還魂之場合，有其
      黑市價值等語（原審卷82頁），足見上訴人對於361-GE曳
      引車之車籍資料與車體分別交易行為，應係供不法行為所
      用一節，應屬明知。從而上訴人將361-GE曳引車之車籍資
      料出賣予被上訴人甲○○，並因被上訴人甲○○之牙保贓
      物行為，致嗣後361-GE曳引車之車籍資料與車體一併由訴
      外人品福公司買受取得所有權，上訴人因之無法回復361-
      GE曳引車車體之所有權，應認上訴人就該損害之發生，係
      與有過失。爰審酌上訴人購買曳引車靠行營運，對於前述
      汽車牌照不得借供他車使用之汽車監理制度，應屬明知，
      而竟在361-GE曳引車車體失竊之情況下，將該車之車籍資
      料出賣予被上訴人甲○○，所為係不法行為，其過失程度
      應屬重大，應免除被上訴人甲○○之賠償責任。被上訴人
      甲○○對上訴人既無須負賠償責任，上訴人依民法第28條
      規定，請求被上訴人燁龍公司連帶賠償，亦屬無據。另按
      上訴人於361-GE曳引車失竊後，與被上訴人甲○○合意以
      270-GE曳引車失竊為名向警局報案，並由被上訴人甲○○
      以270-GE曳引車失竊之事由向保險公司申請保險金理賠，
      及由被上訴人甲○○代為清償361-GE曳引車貸款等情，已
      足認上訴人有單獨出售361-GE曳引車車籍資料之不法意圖
      ，上訴人所稱伊將361-GE曳引車車籍資料交付被上訴人甲
      ○○，係為追查361-GE曳引車之車體云云，不足採信，附
      此說明。
六、綜上所述，上訴人本於侵權行為、信託之法律關係及民法第
    28條規定，請求被上訴人連帶給付121萬0075元，及自起訴
    狀繕本送達之翌日起至清償日止，按年息5％計算之利息，
    為無理由，不應准許。原審為上訴人敗訴之判決，所持理由
    雖與本院所為認定不同，然其結果並無二致，仍應認上訴為
    無理由；上訴論旨指摘原判決不當，求予廢棄改判，為無理
    由。
七、兩造其餘之攻擊或防禦方法及未經援用之證據，經本院斟酌
    後，認為均不足以影響本判決之結果，無逐一詳予論駁之必
    要。併此敘明。
八、據上論結，本件上訴為無理由，依民事訴訟法第449條第2項
    、第78條，判決如主文。
中　　華　　民　　國　　96　　年　　2 　　月　　13　　日
　　　　　　　　　民事第八庭
                    　審判長法　官  吳景源
　　　　　　　　　　        法　官  滕允潔
　　　　　　　　　　        法　官  鄭威莉
正本係照原本作成。
不得上訴。
中　　華　　民　　國　　96　　年　　2 　　月　　13　　日
　　　　　　　　　　　　　　書記官  李垂福
